【裁判字號】    90,上訴,1259
【裁判日期】    900628
【裁判案由】    違反著作權法等
【裁判全文】
臺灣高等法院高雄分院刑事判決                    九十年度上訴字第一二五九號
    上訴人
    即被告    甲○○
  選任辯護人  施吉安
右上訴人因違反著作權法等案件，不服臺灣屏東地方法院八十九年度訴字第六三一號
中華民國九十年六月廿八日第一審判決（起訴案號：臺灣屏東地方法院檢察署八十九
年度偵字第六○二八號，移送併辦案號：同檢察署九十年度偵字第九四八、九四九、
二九九一號），提起上訴，本院判決如左：
      主  文
原判決撤銷。
甲○○以明知為侵害著作權之物，意圖營利而交付之方法侵害他人之著作權為常業，
處有期徒刑壹年。
扣案之光碟陸仟肆佰捌拾玖片、卡匣壹佰伍拾參片及目錄拾伍冊均沒收。
      事  實
一、甲○○在屏東縣屏東市○○路九十一號經營「藍天使GAME館」，從事電腦遊戲軟
    、硬體暨相關週邊設備之販售業務，明知如附表一所示之商標，各為日商‧西雅
    企業股份有限公司（下稱西雅公司）、日商‧新力電腦娛樂股份有限公司（下稱
    新力公司）、日商‧思奎爾股份有限公司（下稱思奎爾公司）及日商‧任天堂股
    份有限公司（下稱任天堂公司）等公司，分別向前經濟部中央標準局（現改制為
    智慧財產局，下稱中央標準局）為註冊登記，指定使用於如附表一所示之商品，
    其所享有之商標專用權並均尚在專用期間，且各該公司所生產之電視遊樂器程式
    遊戲光碟片或卡匣在國際及國內市場行銷多年，品質著有信譽，為業界及消費大
    眾所共知；又明知如附表二所示之遊戲軟體，分別為新力公司、日商‧可樂美股
    份有限公司（下稱可樂美公司）、思奎爾公司及任天堂等公司享有著作權之電腦
    程式著作，非經上開擁有著作財產權公司之同意或授權，不得意圖營利而交付。
    詎甲○○基於意圖營利（常業）及欺罔他人之概括犯意，明知不詳姓名綽號「阿
    平」之人所兜售之電腦遊戲光碟及卡匣，均為未經如附表二所示之著作財產權人
    同意或授權而盜錄者，屬侵害著作權之物外，且明知如附表二新力公司編號第一
    、七、十七、廿號光碟片，外包裝上有各該編號所示之商標，附表二任天堂公司
    部分除有打（螢幕）部分以外，其他卡匣外包裝上有各該編號所示之商標，竟仍
以每片光碟新臺幣（下同）六十五元之代價、每片卡匣二百五十元之代價予以購
    入，並自民國八十九年九月十五日起，至同年十月二十日止，在其所經營之「藍
    天使GAME館」，透過由顧客先觀覽目錄挑選遊戲軟體後，再行取物交付之方式，
    以每片光碟片八十元、每片卡匣三百元之價格出售予不特定人牟取不法利潤，且
    恃以為生而以之為業，侵害各該公司之著作財產權，並侵害附表二新力公司編號
    第一、七、十七、廿號之商標專用權，侵害附表二任天堂公司部分除有打（螢幕
    ）部分以外，其他卡匣外包裝上有各該編號所示之商標專用權，並足以生損害於
    新力公司、西雅公司及任天堂等有著作權之公司。嗣於八十九年十月二十日六時
    二十分許，為警在「藍天使GAME館」依法搜索，除查獲其所有之目錄十五冊外，
    並在停置在其店前斜對面路邊之其所有ＷＨ─三六○七號自用小客車內，查獲如
    附表二所示之盜版光碟計六千四百八十九片及卡匣一百五十三片。
二、案經日商‧西雅企業股份有限公司、日商‧新力電腦娛樂股份有限公司、日商‧
    思奎爾股份有限公司及日商‧任天堂股份有限公司訴由內政部警政署保安警察第
    二總隊第五大第一中隊移送台灣高雄地方法院檢察署檢察官偵查起訴暨移送併案
    審理。
      理  由
一、訊據上訴人甲○○固坦承於前揭時、地經查獲販售扣案盜版光碟及卡匣之事實，
    惟否認犯罪，辯稱：不知販賣盜版光碟及卡匣係犯罪，也沒有陳列販賣云云。經
    查：
（一）智慧財產權之保護，迭經政府廣為宣導，亦早為社會大眾所週知，上訴人既自
      陳開設「藍天使GAME館」，從事電腦遊戲軟、硬體暨相關週邊設備之販售業務
      ，復坦承知悉其所販售者為非法盜錄者，則依其所營職業之智慮，竟委稱不知
      販賣盜版光碟及卡匣係犯罪云云，顯無可採。
（二）就違反商標法部分：如附表二新力公司編號第一、七、十七、廿號共卅片光碟
      片，其外包裝上有各該編號所示之商標，業据告訴代理人許瑞君律師陳明；如
      附表二任天堂公司部分除有打（螢幕）部分以外，其他卡匣外包裝上有各該編
      號所示之商標，亦据告訴代理人尢挹華律師陳明，次按：
    (1)商標自註冊之日起，由註冊人取得商標專用權，商標法第二十一條第一項定有
      明文。而所謂商標之使用，依八十二年十二月二十二日修乙公布前商標法第六
      條第一項之規定，係指將商標用於商品或其包裝或容器之上，行銷國內市場或
      外銷者而言；修乙後之商標法第六條第一項則明定：「本法所稱商標之使用，
      係指為行銷之目的，將商標用於商品或其包裝、容器、標帖、說明書、價目表
      或其他類似物件上，而持有陳列或散布。」足見修乙後之商標法第六十二條第
      一款規定之「於同一商品或類似商品，『使用』相同或近似於他人註冊商標之
      圖樣」，其所謂「使用」，倘將商品行銷於外者固屬之，另就未經授權之人，
      擅自於商品或包裝容器上，使用他人業經註冊之商標者，亦包括在內。
    (2)商標法第六十三條之構成要件行為為「明知為前條商品（指使用相同或近似於
      他人註冊商標之圖樣之同一或類似商品）而販賣」，就其文義觀之，行為人只
      要明知其所販賣之商品，屬第六十二條第一款所定使用相同或近似於他人註冊
      商標之圖樣之同一或類似商品，或係第六十二條第二款之商品者，即為已足。
    (3)商標係商品來源之標示，其本質上之功能即在用以識別商品，且比較商標法第
      六十二條及第六十三條之規定，後者並未以意圖欺騙他人或使人誤認或混淆商
      品為要件，是行為人於行銷仿冒品時，主觀上是否具使消費者誤認之目的，本
      在所不問。故仿冒使用他人之商標於該商標所註冊使用之同一商品上，或進而
      販賣該等仿冒品，除有商標法第二十三條所定普通使用情形者外，當然屬商標
      專用權之侵害。
    (4)查本案扣案如附表二新力公司編號第一、七、十七、廿號光碟片外包裝上有各
      該編號所示之商標；如附表二任天堂公司部分除有打（螢幕）部分以外，其他
      卡匣外包裝上有各該編號所示之商標，係盜版光碟片及卡匣，既係由綽號「阿
      平」之人販賣交付予上訴人，故該綽號「阿平」者具有「行銷」之目的，事屬
      當然，且該等光碟片及卡匣，其外包裝上，有各該編號所示之商標，並有所附
      之鑑定報告書可稽。又該所示之商標圖樣，係該附表之各該公司向中央標準局
      申請註冊取得商標專用權，指定使用於如附表所示之各該商品，且其所享有之
      商標專用權並均尚在專用期間，復有告訴代理人所提之各該商標註冊證在卷可
      考。揆諸前揭規定之意旨，本案查扣之如附表二新力公司編號第一、七、十七
      、廿號光碟片，附表二任天堂公司部分除有打（螢幕）部分以外之其他卡匣，
      其屬使用相同於他人註冊商標之圖樣之同一商品，迨無疑義。上訴人甲○○明
      知而販賣，自屬違反商標法第六十三條之罪責。
（三）、就違反著作權法部分：
      按「明知為侵害著作權之物，而意圖營利而交付者，視為侵害著作權。」著作
      權法第八十七條第二款定有明文。本件所查扣如附表二所示之光碟及卡匣，其
      上所灌錄之遊戲軟體，分別為新力公司、可樂美公司、思奎爾公司及任天堂等
      公司享有著作權之電腦程式著作，有告訴代理人所提之各該著作權證明文件可
      佐，上訴人甲○○購買該數量龐大之盜版品，應屬明知各該光碟及卡匣之遊戲
      軟體，均乃未經著作財產權人之同意或授權而盜錄者，竟仍以低價販入，復以
      低於乙版價售出，其具營利之意圖，自堪認定。
（四）按刑法上所謂常業犯，指反覆以同種類行為為目的之社會活動之職業性犯罪而
      言，至於犯罪所得之多寡，是否恃此犯罪為唯一之謀生職業，則非所問，縱令
      兼有其他職業，仍無礙於該常業犯罪之成立（最高法院八十五年度台上字第五
      一○號判例參照）。查上訴人甲○○本身設店從事電腦遊戲軟、硬體暨相關週
      邊設備之販售業務，本件遭查獲之盜版光碟及卡匣數量龐大，總計達六千六百
      四十二片，參酌上訴人甲○○備置目錄十五冊在店內供顧客選購，該店擺有目
錄十五冊在店內，此有警卷照片可稽，其店內擺有乙版光碟、卡匣及少數盜版
      光碟、卡匣，而該店斜對面路邊其所有紅色箱型車上則擺有大量盜版光碟、卡
      匣，此經証人即現場查獲警員李靜源、張忠政、李明輝陳明（見九十年九月十
      日本院訊問筆錄），而現時一般販賣盜版光碟者，大都在現場擺置目錄及少數
      光碟，供顧客選擇，迨顧客選定後，再到附近藏置大量光碟地點拿回攤上或店
      內交給顧客，此為現時販賣盜版光碟之經營型態，而本件查獲時之狀況與此相
      同，是上訴人甲○○應有販賣盜版光碟、卡匣無疑，且就其販賣之地點、數量
      及方式以觀，非單純偶為販售者可比，足見上訴人甲○○有反覆販賣盜版光碟
      及卡匣之主觀意思與客觀行為，並以之為生活之資，應屬常業犯，本件事證明
      確，其辯稱沒有陳列販賣云云，係卸責之詞，不足採信，其犯行已堪認定。
二、上訴人甲○○販賣如附表二新力公司編號第一、七、十七、廿號之光碟片，及附
    表二任天堂公司除有打（螢幕）部分以外之其他卡匣，其外包裝上有各該編號所
    示之商標，此部分核犯商標法第六十三條之販賣仿冒商標商品罪；上訴人甲○○
    以營業意思販賣如附表二所示之光碟片及卡匣，此部分係犯著作權法第九十四條
    之以犯同法第九十三條第三款、同法第八十七條第二款之明知為侵害著作權之物
    意圖營利而交付之方法侵害他人之著作權常業罪。上訴人甲○○係基於常業之犯
    意，並以上開犯行所得營生，自為常業犯，公訴人認上訴人甲○○僅應依著作權
    法第九十三條第三款以同法第八十七條第二款明知為侵害著作權之物而意圖營利
    而交付之方法侵害他人之著作權罪處斷，容有未洽，惟起訴事實相同，爰依法變
    更起訴法條，併此敘明。上訴人甲○○先後多次販賣仿冒商標商品部分之犯行，
    時間緊接，手段相同，且屬犯罪構成要件相同之罪，應係基於概括犯意反覆為之
    而為連續犯，應以一罪論。上訴人甲○○以同一販賣行為同時觸犯上開二罪名，
    及上訴人甲○○一行為同時侵害如附表所示之各該公司之法益，均有一行為觸犯
    數罪名之想像競合關係，應從一重依著作權法第九十四條之之以明知為侵害著作
    權之物意圖營利而交付之方法侵害他人之著作權常業罪處斷。
三、公訴意旨另以：被告甲○○販賣如附表二新力公司除編號第一、七、十七、廿號
    以外之其餘光碟片，及販賣如附表二任天堂公司部分有打（螢幕）部分之卡匣，
    該其餘之光碟片及有打（螢幕）之卡匣，透過遊樂器之執行後，會出現如附表一
    所示之各該商標圖樣，而為相同使用；及各該「Lincensed By Sony Compter
    Entertainment Inc.」、「PRODUCED BY OR UNDER LICENSE FROM SEGA
    ENTERPRISES,LTD.」等授權文字，其用意對外足以表示該等遊戲軟體暨光碟片係
    新力公司、西雅公司所同意或授權生產之證明，而用以行使，因認被告甲○○此
    部分另涉有商標法第六十三條之販賣仿冒商標商品罪嫌（即如附表二新力公司編
    號第一、七、十七、廿號以外之光碟片及有打（螢幕）之卡匣），及刑法第二百
    十六條、第二百十條、第二百二十條第二項之行使偽造準私文書罪嫌（即如附表
    二部分）。經查：（一）告訴代理人許瑞君律師陳稱：「（問：光碟片、卡匣外
    包裝有無商標？）答：新力公司部分外包裝有商標為附表二編號第一、七、十七
    、二十號，一共三十片，其他外包裝裝上沒有商標，要執行才顯示商標」「（問
    ：外包裝上有無公司名稱？）答：新力公司部分，外包裝上沒有公司名稱，授權
    書也沒有」「要螢幕執行以後才會顯現是新力公司及西雅公司授權文字」等語（
    見九十年八月廿九日本院訊問筆錄）；又告訴代理人尤挹華律師陳稱：「任天堂
    部分，附表二任天堂公司部分有打（螢幕）部分是要執行才會顯示商標，其他在
    外包裝上都有商標」「（問：外包裝上有無公司名稱？）答：任天堂公司部分，
    ＮＩＮＴＥＮＤＯ是商標也是是公司的名稱，授權書沒有」「（問：螢幕執行以
    後會顯現授權文字？）答：任天堂公司只會顯現商標，沒有授權文字」等語（見
    九十年八月廿九日本院訊問筆錄）。（二）依前述二位告訴代理人所述，此部分
    商品外觀上無商標圖樣，而商標之使用乃指以行銷之目的將商標使用於「商品本
    身」或其他具行銷目的可刺激消費者購買慾之物件上，至為顯明，若商標圖樣係
    存於光碟片程式內尚須經其他機件執行方得顯示，外包裝上並無該商標圖樣，此
    部分係消費者買仿冒光碟片回去拆封後，再經電腦執行運作，才看見其內之仿冒
    商標，是時交易品已買回，並已拆封，消費者並非因看見仿冒之商標才買，因係
    嗣後行為，交易品外觀上也無商標，尚與商標法規範交易品外觀上有仿冒商標以
    誘人購買之精神有違，因此部分外觀無商標而無法達成以商標吸引人購買之目的
    ，足證此部分並不屬於商標法所規範之範疇，從而此部分上訴人甲○○尚不構成
    商標法第六十三條之罪。（三）依前述二位告訴代理人所述，此部分商品外觀上
    亦無公司名稱及授權文句，須經電腦操作後才在電視螢幕上出現「PLAYSTATION
    LICENSED BY SONY COMPUTER ENTERTAINMENT INC」等授權文字或公司名稱，該
    文字之出現係顧客買回後自行執行光碟片內檔案程式之結果，故上訴人甲○○於
    交易過程中，對於該等英文授權文字並未對顧客為任何主張，況且於交易過程中
    ，該等會出現前開授權文字之程式，既隱藏於光碟片之內，故買賣交易之際，客
    觀而言上訴人甲○○亦難以就該等內容為任何主張，而顧客交易當場未見到該等
    內容，又如何憑信出售者之主張為真，而為文書之信用交易；再者，盜版光碟片
    之價格遠低於真品之價格，購買者皆知其所購買者係仿冒光碟，顯見上訴人甲○
    ○並未對購買者主張前開授權文字之內容，本件消費者係買仿冒光碟片回去拆封
    後，再經電腦執行運作，才看見其內之授權文字，是時交易品已買回，並已拆封
    ，消費者並非因看見仿冒之授權文字才買，因係嗣後行為，交易品外觀上也無授
    權文字，是尚不能謂上訴人甲○○對該授權文字或公司名稱有所主張，是上訴人
    甲○○此部分販賣盜版光碟片、卡匣之所為，亦與刑法第二百十六條、第二百二
    十條、第二百十條之行使偽造準私文書罪有間，至告訴代理人尤挹華律師雖陳稱
    ：任天堂公司部分，ＮＩＮＴＥＮＤＯ是商標也是是公司的名稱等語，惟該『Ｎ
    ＩＮＴＥＮＤＯ』是商標，並未寫『公司』，亦不得謂上訴人甲○○有主張該卡
    匣是任天堂公司出品，仍不構成行使偽造準私文書。此外復查無其他確切証据証
    明上訴人甲○○有此部分犯行，此部分犯罪不能証明，惟依公訴意旨認此部分與
    前述論罪部分有牽連犯裁判上一罪關係，爰不另為無罪之諭知，附此敘明。
四、原審予以論科，固非無見，惟查本件就外包裝上無商標、無公司名稱及無授權文
    字部分，應不構成商標法第六十三條之販賣仿冒商標商品罪及刑法第二百十六條
    、第二百十條、第二百二十條第二項之行使偽造準私文書罪，已如前述，原審認
    此部分也構成商標法第六十三條之販賣仿冒商標商品罪及刑法第二百十六條、第
    二百十條、第二百二十條第二項之行使偽造準私文書罪，尚有未洽，上訴人甲○
    ○上訴否認犯罪，雖無理由，惟原判決既有可議，自應予撤銷改判，審酌上訴人
    甲○○之素行、犯罪動機、目的、手段、智識程度、販賣仿冒商標或侵害著作權
    之商品，影響真乙商標權所表彰之品質及商譽，剽竊他人精心創作之成果，造成
    商標專用權人、著作權人之重大損失，除妨礙社會交易秩序外，且損害我國保護
    商標專用權及著作權之國際令譽，其販賣仿冒商標、著作權商品數量、對商標專
    用權人、著作權人及消費者權益所生損害程度，查獲之盜版物數量龐大，等一切
    情狀，量處有期徒刑一年。扣案之如附表二新力公司編號第一、七、十七、廿號
    之光碟片，及附表二任天堂公司除有打（螢幕）部分以外之其他卡匣，其外包裝
    上有各該編號所示之商標，俱屬商標法第六十二條第一款所定使用相同於他人註
    冊商標之圖樣之同一商品，而為上訴人甲○○所販賣者，不問屬於犯人與否，應
    依同法第六十四條宣告沒收；至其餘之光碟片、卡匣扣案之目錄十五冊，則為上
    訴人甲○○所有供犯罪所用之物，應依刑法第三十八條第一項第二款規定沒收。
據上論結，應依刑事訴訟法第三百六十九條第一項前段、第三百六十四條、第二百九
十九條第一項前段、第三百條，商標法六十三條、第六十四條，著作權法第八十七條
第二款、第九十三條第三款、第九十四條，刑法第十一條前段、第五十六條、第五十
五條、第三十八條第一項第二款，判決如主文。
本案經檢察官鄭文貴到庭執行職務。
中      華      民      國    九十      年      九      月     廿八     日
                              台灣高等法院高雄分院刑事第八庭
                                      審判長法官
                                            法官
                                            法官
得上訴
附錄本按論罪科刑法條：
商標法第六十三條：
明知為前條商品販賣、意圖販賣而陳列、輸出或輸入者，處一年以下有期徒刑、拘役
或科或併科新台幣五萬元以下罰金。
著作權法第九十四條：
以犯第九十一條、第九十二條或第九十三條之罪為常業者，處一年以上七年以下有期
徒刑，得併科新臺幣四十五萬元以下罰金。
著作權法第九十三條第三款：
有左列情形之一者，處二年以下有期徒刑，得併科新臺幣十萬元以下罰金：
三、以第八十七條各款方法之一侵害他人之著作權者。
著作權法第八十七條第二款：
二、明知為侵害著作權或製版權之物，而散布或意圖散布而陳列或持有或意圖營利而
    交付者。


司法院資訊處製作；財團法人民間司法改革基金會備份。
